臺灣臺北地方法院刑事判決　　　　　　　 92年度訴字第154號
　　公　訴　人　臺灣臺北地方法院檢察署檢察官
　　被　　　告　丁○○
　　　　　　　　丙○○
上列被告等因偽造文書等案件，經檢察官提起公訴（90年度偵緝
字第727號），本院判決如下：
    主  文
丁○○、丙○○均無罪。
    理  由
一、公訴意旨略以：被告丁○○係設於臺北市○○○路○ 段9 號
    4 樓海慶機構【未正式向主管機關申設成立公司】之負責人
    ，該機構以仲介營造、工程轉包、土方工程為主要業務。被
    告丙○○則為該機構之員工兼合夥人，民國87年4 月初，二
    人均意圖為自己不法所有，並基於犯意聯絡，由被告丁○○
    向同業多連營造股份有限公司（下稱多連公司，設基隆市○○路七十八號四樓，專營土方工程）股東庚○○詐稱：臺北
    縣淡水地區有淡海新市鎮填土工程，可供收納廢土，願以新
    臺幣（下同）500 萬元轉讓該工程，並指示由被告丙○○負
    責處理該案。庚○○乃邀多連公司負責人辛○○合夥，由被
    告庚○○轉交由辛○○繕製之供土計劃書予被告丙○○，越
    數日，被告丙○○覆稱淡海工程工務處已核准該計畫，並要
    庚○○等準備供土契約書及轉讓權利金前金160 萬元。庚○○、辛○○不疑，乃共同集資併同供土契約書交予海慶機構
    會計甲○○。4月16 日，被告丙○○交還簽立完成之供土契
    約，庚○○等人同時交付尾款340 萬元。期間辛○○以多連
    公司名義，將前述棄土証明以每立方150 元之價格，轉售與
    下包棄土商戊○○，並由其提供有意承購的營造廠商名稱、
    棄土數量及建照號碼，交庚○○轉送被告丙○○向「淡海新
    市鎮填海生地工務處」申請棄土。同年4 月22日被告丙○○
    轉交由被告丁○○所交付偽造之「營建署填海生地工務處」
　  87年4 月20日同意多連公司承造營建署淡海新市鎮填海生地
    填土工程收受臺北縣市營建工程廢棄土，核准之廢棄土各為
    373114及244014立方公尺之87營署淡字第0401號及第0402號
    二份公函與庚○○，嗣因庚○○等在所謂之「臺北縣淡海新
    市鎮」收納廢土遭阻，嗣經查證內政部營建署並無「營建署
    填海生地工務處」，亦未核發該兩份公函，方知受騙，始知
    上情。因認被告丁○○、丙○○二人共同涉有刑法第216 條
    、第211 條之行使偽造公文書及刑法第339 條第1 項之詐欺
    取財罪嫌等語。
二、按犯罪事實應依證據認定之，無證據不得推定其犯罪事實，
    刑事訴訟法第154 條定有明文。所謂證據，須適於為被告犯
    罪事實之證明者，始得採為斷罪資料，如未能發現相當證據
    ，或證據不足以證明，自不能以推測或擬制之方法，以為裁
    判基礎。
三、公訴人認被告二人涉有行使偽造公文書及詐欺取財犯行，無
    非係以被告丁○○、丙○○二人之供述、證人甲○○、壬○○、庚○○、辛○○、癸○○、己○○、戊○○之證述、偽
    造之營建署87年4 月27日87營署都字第058 號函、偽造之營
    建署填海生地工務處87年4 月20日87營署淡字401 、402 號
    函及附件、供土契約及多連公司之供土計畫書、庚○○交付
    面額共計500 萬元之支票7 張、淡海現場照片2 張與扣案之
    偽造印章2 個等，為其論據。
四、訊據被告丁○○、丙○○二人，雖均坦承曾任職於海慶機構
    ，並於87年4 月間向多連公司股東庚○○仲介淡海新市鎮廢
    土回填工程，且收受並兌現庚○○所交付之共計500 萬元支
    票7 張，及曾將庚○○所交付之供土契約及多連公司之供土
    契約書交予壬○○，並於壬○○將供土契約及供土契約書交
    還後遞予交付庚○○之事實，惟均堅決否認有何行使偽造公
    文書或詐欺取財犯行，被告丁○○辯稱：伊於87年間正在籌
    備海慶機構之設立事宜，在籌備期間有仲介告知伊淡水淡海
    新市鎮有一個案件要棄土，伊只是居間仲介賺差價，庚○○
    仲介案伊是交由被告丙○○處理，伊未曾看過偽造之營建署
    公函等語，被告丙○○則辯稱：伊係在海慶機構籌備時由被
    告丁○○邀請前去幫忙，被告丁○○交給伊淡海新市鎮案子
    ，淡海新市鎮當時係由壬○○負責現場，伊是經由仲介介紹
    並帶伊到淡海新市鎮工地現場才認識壬○○，壬○○對伊說
    是工務所的人，伊就跟壬○○談如何填土方的價錢，伊共付
    壬○○120 萬元權利金，其中70萬元是現金，另外50萬元是
    開立甲○○的支票，壬○○已將該支票提示兌現，伊記得後
    來壬○○有退伊錢，是退支票及現金，偽造之營建署公函是
    壬○○交給伊，伊再交給庚○○，伊不知道該公函係出於偽
    造，伊欠庚○○的錢只欠15萬元，其餘款項都已經還給庚○○了等語。經查：
（一）被告二人於87年4 月初曾以海慶機構名義，與多連公司庚○○協議以500 萬元轉讓淡海新市鎮填土工程，庚○○乃
      邀多連公司負責人辛○○合夥，由庚○○轉交由辛○○繕
      製之供土計劃書予被告丙○○，越數日，被告丙○○覆稱
      淡海工程工務處已核准該計畫，庚○○乃準備供土契約書
      及轉讓權利金前金160 萬元交予海慶機構會計甲○○，旋
      被告丙○○並交還簽立完成之供土契約，庚○○等人亦再
      交付尾款，嗣後被告丙○○並交付扣案之偽造「營建署填
      海生地工務處」87年4 月20日同意多連公司承造營建署淡
      海新市鎮填海生地填土工程收受臺北縣市營建工程廢棄土
      ，核准之廢棄土各為373114及244014立方公尺之87營署淡
      字第0401號及第0402號二份公函予庚○○之事實，業據被
      告二人自承在卷，核與證人辛○○、庚○○、甲○○等人
      於本院所證述之經過大致相符，且有扣案之偽造「營建署
      填海生地工務處」87年4 月20日之87營署淡字第0401號及
      第0402號二份公函（見調查局卷第16至19頁）、偽造之供
      土契約及多連公司之供土計畫書（見調查局卷第32至36頁
      ）與多連公司支票存款帳戶往來明細表等在卷足憑（見調
      查局卷第91至93頁），故被告二人曾收受庚○○代表多連
      公司所給付之權利金，並曾交付偽造之供土契約及偽造之
      營建署公函予庚○○之事實，首堪認定。
（二）次查，被告二人與多連公司就淡海新市鎮填土工程協議合
      作，與供土契約及供土計畫書提出之經過，業據證人即多
      連公司股東庚○○到庭證稱：八十七年間伊以個案合作方
      式來參與多連公司的經營，八十七年四月間伊曾向被告丁○○約定受讓淡海新市鎮填土工程，伊付七十萬元現金，
      其餘款項則由多連公司開立支票支付，當初因為淡海正在
      開發新市鎮，被告二人對伊說東帝士營造廠正在開發新市
      鎮需要土方回填，被告二人還帶伊去淡海看工地，伊確定
      有這工地後，多連公司才與被告二人簽約，是被告丙○○
      在民生東路辦公室內交營建署公文給伊‧‧‧‧簽約後，
      多連公司認為要有實際施工單位的契約及供土計畫書，供
      土計畫書是多連公司製作的，供土契約及供土計畫書是伊
      去海慶辦公室拿回來的，是被告丙○○拿給伊的等語綦詳
      （見本院卷第188 至190 頁），核與證人即多連公司負責
      人辛○○具結證述：多連公司透過庚○○去投標承包淡海
      新市鎮填土工程，多連公司由庚○○那邊知道有淡海新市
      鎮工程，是填土的工程，別人已經得標，多連公司是第二
      標，要用五百萬元買這個權利，多連公司開五百萬元支票
      給庚○○購買權利，庚○○有拿二份營建署公函給伊看，
      供土計畫書是庚○○叫伊填寫的，是在拿公文之前叫伊填
      寫的，因為這個供土計畫書要給淡海新市鎮看，這樣才能
      夠證明我們有這些土方可以承包，而供土契約是庚○○拿
      給伊看的，因為之前有供土計畫，庚○○說得標了就告訴
      伊有此供土契約，公文是在之後，合約拿了以後才有公文
      等情相符（見本院卷第101 至103 頁），復與證人即海慶
      機構會計甲○○證述：被告丁○○擔任海慶負責人，被告
      丁○○與丙○○共同經營，別人跟被告丁○○講可以做淡
      水土方，是被告丁○○跟庚○○接洽，之後是被告丙○○
      負責，庚○○本來就是做土方的，庚○○曾交付500 萬元
      支票給伊簽收，那時候說是工作上需要，至於如何需要伊
      不清楚，偽造之營建署公函是庚○○傳真給伊看的，庚○○為何有這個公函伊不知道，傳真給伊是因為東帝士裡面
      伊有朋友在當經理，伊幫庚○○問此函文是不是真的，伊
      打電話問朋友，伊朋友有調公司的資料出來看，內容並不
      一樣，伊有跟庚○○講東帝士的函文並不是這樣子‧‧‧
      ‧伊有告訴被告丁○○函文伊問出來不符，被告丁○○說
      要伊把錢要回來，還給人家，伊就託被告丙○○處理，被
      告丙○○也有去處理，後來都是被告丙○○跟庚○○在處
      理等語一致（見本院卷第72至77頁），故被告二人因淡海
      新市鎮填土工程，而自庚○○處取得供土計畫書與供土契
      約，並再將已填寫完成之供土契約返還予庚○○之事實，
      同堪認定。
（三）再查，被告二人就前揭偽造之營建署公函及供土契約之取
      得經過，均一致供稱係案外人即任職於淡海新市鎮填土工
      程工地之壬○○所交付，海慶機構並曾支付權利金予壬○○等語，而本院傳喚壬○○到庭後，其雖證稱：87年4 月
      間伊在東帝士承包的淡海新市鎮填土工程工地承包外勞伙
      食，伊不負責工地的事情，伊不認識辛○○、庚○○與被
      告二人，直到法院開庭才見到被告二人，伊不曾見過營建
      署公函、供土契約及供土計畫書云云（見本院卷第192 、
      193 頁），然經本院依職權調取被告丙○○於87年4 月10
      日交付中興銀行三重分行、甲○○支票存款帳戶第15908
      號、金額共計五十萬元之支票三紙（票號分別為：000000
      0 、0000000 、0000000 號）之提示兌現資金記錄，其中
      票號：0000000 、0000000 之支票均係由壬○○予以提示
      兌現之事實，有中興銀行三重分行93年8 月4 日（93）興
      3 字第176 號函及支票影本在卷可佐（見本院卷第221 至
      226 頁），故審酌壬○○確實於八十七年間任職於淡海新
      市鎮填土工程工地，並曾於87年4 月10日提示兌現海慶機
      構會計甲○○所簽發之上開支票，顯見壬○○前揭證詞，
      係冀求脫免個人刑事責任而屬避重就輕之詞，自難援為被
      告等論罪科刑之證據。
（四）另查，證人壬○○雖又於本院審理時改稱：支票係乙○○
      要投資外勞伙食生意而放在工地伙房，由伊在中興銀行三
      重分行予以提示兌現，後來找不到營造廠合作，乙○○就
      叫被告丙○○來拿，伊拿一些現金及開楊鳳嬌的支票給被
      告丙○○，伊有見過被告丙○○云云（見本院卷第283 至
      286 頁），然審酌壬○○於偵查中業已明確供述：伊認識
      辛○○、丁○○、丙○○三人，伊有簽立授權書，當時他
      們是工地需要土方等語在卷（見87年偵字第2833號卷第33
      頁背面），是壬○○於偵審中之供述先後歧異而相矛盾，
      且壬○○與被告丙○○於八十七年四月九日所簽立之授權
      書，其上明確記載「壬○○授權丙○○處理淡海新市鎮回
      填區工程二百八十萬立方米」，另參酌壬○○所收受並提
      示兌現之上開甲○○支票之日期係87年4 月10日，則由甲○○之支票係於簽立授權書之翌日提示兌現以觀，亦足認
      被告二人供稱係壬○○授權棄土乃交付支票以充權利金等
      情，尚非子虛之詞而堪採信，而證人壬○○於本院之供述
      則與事實有間，尚無可取。
（五）繼查，前揭之偽造營建署公函與供土契約，經多連公司查
      證後發覺係出於偽造，即由庚○○出面索討已給付之權利
      金之經過，業據證人庚○○證述：當初被告丁○○帶伊去
      工地找壬○○要錢，壬○○當時有講「我已經開票要還給
      丙○○」，伊不知道壬○○為何要改稱不認識被告二人，
      伊是第二次見到壬○○，第一次就是與被告丁○○去工地
      那邊看到壬○○，伊發現壬○○是作伙食的，伊才嚇一跳
      ，因為伊一直以為壬○○是工務所主任‧‧‧‧發生工程
      有問題前有一次見到壬○○，被告丙○○有跟伊說壬○○
      是負責工地的，當時只知道是顏先生不知道本名，見面的
      地點是工地的施工區，那一次是去看如何進出，直到後來
      要善後的時候，才在工地餐廳找到壬○○，當時被告丙○○已經離開公司了，所以被告丁○○帶伊去找壬○○要查
      看發生的事，當時是去工地的工務所，結果在廚房見到壬○○，伊印象中壬○○是當場說他不認識伊，所以不願意
      跟伊談，但他會跟被告丙○○處理，而且伊記得當天談得
      不太愉快，當天有追問壬○○本來不是答應被告丙○○可
      以倒土，壬○○當時回答說他也無法負責，伊印象中壬○○當時有說現在無法進行下去‧‧‧‧伊與被告丙○○都
      是直接約在工地見面，然後被告丙○○帶伊進去工地，壬○○再來會合，那次見面被告丙○○與壬○○在談車子要
      如何進入工地，施工的方式，例如挖土機要如何進入等，
      還有查看工地漲潮的狀況，壬○○當時有提供施工方式的
      意見，所以伊當時認為壬○○是工地主任等語詳實（見本
      院卷第194 、263 、264 頁），則由證人庚○○之上開證
      詞，可知任職於淡海新市鎮填土工地之壬○○，確實曾以
      工務所人員之身分與被告二人及庚○○洽談棄土路線、機
      具等細節，並於多連公司查覺營建署公函及供土契約均係
      偽造後，表示願意返還被告丁○○前所收受之權利金，是
      被告二人辯稱係誤認壬○○係工務所人員乃交付權利金予
      壬○○，並將壬○○所交付之營建署公函及供土契約轉交
      多連公司，並不知該等文書係屬偽造等情，尚與事實相符
      。
（六）又查，庚○○所交付予被告二人以供淡海新市鎮填土工程
      權利金之款項，被告二人業已清償至僅餘十五萬元之事實
      ，亦有和解書附卷足憑（見本院卷第308 頁），是由被告
      於庚○○告知前揭營建署公函與供土契約均係出於偽造後
      ，即帶同庚○○前去淡海新市鎮填土工程工地向壬○○查
      問，旋又向壬○○追討業已給付之權利金，並再將庚○○
      代表多連公司所交付之權利金清償至僅餘十五萬元以觀，
      亦足認被告二人並無不法所有之意圖。
（七）末查，公訴人所舉之證人即多連公司負責人辛○○（見本
      院卷第105、106頁）、證人即新環公司負責人癸○○及該
      公司副總經理己○○（見本院卷第一二二至一二五、一四
      ０至一四四頁）及證人戊○○（見本院卷第265 頁），均
      經本院傳喚到庭詰問，然由該等證人之上開證詞亦僅可證
      明前揭文書並非真正，以及多連公司曾因與被告二人合作
      而給付權利金，尚無從以該等證詞而得認被告二人有何行
      使偽造文書或詐欺取財之犯罪故意。
五、綜上所論，被告二人雖曾居間仲介淡海新市鎮填土工程予庚○○代表之多連公司，且曾因而收取多連公司所給付之權利
    金，然由被告二人係先與任職於淡海新市鎮填土工程工地之
    壬○○簽署授權書，並簽發甲○○之支票併同現金給付予壬○○以充權利金後，始與多連公司達成合作協議，且被告等
    於查覺壬○○所交付之營建署公函及供土契約之真假有疑義
    後，並即帶同庚○○向壬○○追問並索討權利金，且被告等
    亦返還絕大部分之權利金予庚○○，是由上開經過以觀，被
    告等辯稱伊等當初係認壬○○乃係淡海新市鎮填土工程工務
    所之人員，則壬○○既已授權伊等可居間仲介棄土事宜，方
    與多連公司協議合作事宜，伊等並不知壬○○所交付之上開
    文書係屬偽造及無詐欺犯意等語，均堪採信，此外，復查無
    其他積極證據足證被告等有何行使偽造公文書或詐欺取財犯
    行，揆諸前揭規定及說明，本件不能證明被告等犯罪，自應
    均為被告二人無罪之諭知。
六、至壬○○（男，47年5月17 日生、住雲林縣麥寮鄉崙後村沙
    崙後169號、
    偽造公文書復持以行使及偽證罪嫌，宜待全案確定後，另由
    執行檢察官為適法處理，併予敘明。
據上論斷，應依刑事訴訟法第301條第1項，判決如主文。
本案經檢察官趙雪瑛到庭執行職務
中　　華　　民　　國　　94　　年　　1 　　月　　13　　日
                        臺灣臺北地方法院刑事第十庭
                              審判長  法  官  丁蓓蓓
                                      法  官  蔡世祺
                                      法  官  劉煌基
上正本證明與原本無異。
如不服本判決，應於判決送達後十日內向本院提出上訴狀（應抄
附繕本）。告訴人或被害人如對於本判決不服者，應具備理由請
求檢察官上訴，其上訴期間之計算係以檢察官收受判決正本之日
期為準。
                                      書記官  林妙穗
中　　華　　民　　國　　94　　年　　1 　　月　　13　　日
